【裁判字號】    91,交易,292
【裁判日期】    920704
【裁判案由】    過失傷害
【裁判全文】
臺灣臺北地方法院刑事判決                        九十一年度交易字第二九二號
    公  訴  人  臺灣臺北地方法院檢察署檢察官
    被      告  戊○○
    選任辯護人  曾丁壽律師
右列被告因過失傷害案件，經檢察官聲請簡易判決處刑（九十一年度偵續字第一二七
號），經本院臺北簡易庭認不宜以簡易判決處刑，移由本院刑事庭依普通程序審理，
本院判決如左：
    主    文
戊○○因過失傷害人，處有期徒刑肆月，如易科罰金，以佰元折算壹日。
    事    實
一、戊○○於民國八十九年十二月六日晚間十時三十五分許，騎乘車牌號碼ＢＡＮ－
    四八五號重型機車，沿臺北市○○○路○段由東向西方向行駛，行近該路段一九
    九巷口，原應注意車前狀況、隨時採取必要之安全措施，而當時天氣晴、夜間有
    照明、視距良好、市區○○道路乾燥、無缺陷及障礙，依其智識、能力又無不能
    注意之情事，詎戊○○竟疏未注意同向在其所乘機車前方行駛之車輛，貿然前行
    ，適丁○○騎乘兩輪腳踏車同向在戊○○所乘機車前方行駛，亦疏未注意慢車在
    未劃設慢車道之道路，應靠右側路邊行駛，貿然在第三車道行駛，戊○○所乘機
    車車頭遂猛力撞及丁○○所乘兩輪腳踏車後輪，丁○○因而人車倒地，受有左脛
    腓骨嚴重性粉碎性骨折之傷勢。戊○○肇事後，於警員前往現場調查、處理時，
    不逃避接受裁判而當場向警員自首、承認為肇事人而願接受裁判。
二、案經丁○○訴由臺北市政府警察局大安分局報請臺灣臺北地方法院檢察署檢察官
    聲請簡易判決處刑，經本院臺北簡易庭認不宜以簡易判決處刑，移由本院刑事庭
    依普通程序審理。
    理    由
一、訊據被告戊○○固不否認於右揭時間騎乘車牌號碼ＢＡＮ－四八五號重型機車，
    沿臺北市○○○路○段由東向西方向行駛，行近該路段一九九巷口，適告訴人丁○○騎乘腳踏車同向在其所乘機車前方行駛，亦疏未注意慢車在未劃設慢車道之
    道路，應靠右側路邊行駛，貿然在第三車道行駛，旋即人車倒地，受有左脛腓骨
    嚴重性粉碎性骨折之傷勢等情，惟矢口否認因過失傷害告訴人丁○○，辯稱：其
    所乘機車並未撞及告訴人所乘腳踏車，到場員警製作之道路交通事故調查報告表
    、補充資料表、現場照片、車輛照片均係出於員警之猜測與想像、與事實不符，
    實則員警僅在現場停留一分鐘即離去，談話紀錄表及嗣後在警局製作之訊問筆錄
    亦係經員警脅迫、恫嚇而簽名、捺指紋，所載之陳述並非真實，被告當日係發現
    告訴人所乘腳踏車倒地而緊急煞車跌倒，後出於善意代為呼叫救護車輛，但其所
    乘機車並未與告訴人所乘腳踏車發生碰撞，告訴人所受傷勢與其無涉云云，並舉
    證人庚○○、被告之父張鶯友為證。
二、經查：
（一）本件被告於八十九年十二月六日晚間十時三十五分許，騎乘車牌號碼ＢＡＮ－
      四八五號重型機車，沿臺北市○○○路○段由東向西方向行駛，行近該路段一
      九九巷口，因疏未注意同向在其所乘機車前方行駛之車輛，貿然前行，適告訴
      人騎乘兩輪腳踏車同向在被告所乘機車前方行駛，亦疏未注意慢車在未劃設慢
      車道之道路，應靠右側路邊行駛，貿然在第三車道行駛，被告所乘機車車頭遂
      猛力撞及告訴人所乘兩輪腳踏車後輪，告訴人因而人車倒地，受有左脛腓骨嚴
      重性粉碎性骨折等傷勢之事實，迭據告訴人於警、偵訊及本院審理中指訴歷歷
      ，核與證人即當日到場處理之臺北市政府警察局大安分局交通分隊員警乙○○
      證述情節及臺北市政府警察局大安分局道路交通事故調查報告表、談話紀錄表
      、補充資料表、現場照片、車輛照片、診斷書所載大致相符，且經被告於警訊
      中坦認屬實；而當時天氣晴、夜間有照明、視距良好、市區○○道路乾燥、無
      缺陷及障礙，依被告之智識、能力又無不能注意之情事，亦據臺北市政府警察
      局大安分局交通分隊據報處理之員警觀察、記載明確，有臺北市政府警察局大
      安分局道路交通事故調查報告表附卷可稽；又告訴人當日所受傷勢為左脛腓骨
      嚴重性粉碎性骨折，有診斷書可按，告訴人原騎乘腳踏車在被告所乘機車前行
      駛，此經告訴人、被告供述明確，告訴人人車倒地後，係被告撥打電話呼叫救
      護車輛送往國立臺灣大學醫學院附設醫院（以下簡稱臺大醫院）急救，並為被
      告自承在卷，而以告訴人之傷勢，顯無可能猶騎乘腳踏車在道路上行駛，是告
      訴人所受傷勢確為本件車禍事故所造成，已足認定。
（二）被告雖一再否認因過失傷害告訴人，辯稱其所乘機車並未撞及告訴人所乘腳踏
      車，到場員警製作之道路交通事故調查報告表、補充資料表、現場照片、車輛
      照片均係出於員警之猜測與想像、與事實不符，實則員警僅在現場停留一分鐘
      即離去，談話紀錄表及嗣後在警局製作之訊問筆錄亦係經員警脅迫、恫嚇而簽
      名、捺指紋，所載之陳述並非真實，被告當日係發現告訴人所乘腳踏車倒地而
      緊急煞車跌倒，後出於善意代為呼叫救護車輛，其所乘機車並未與告訴人所乘
      腳踏車發生碰撞，告訴人所受傷勢與其無涉云云，並舉證人庚○○、被告之父
      張鶯友為證，然：
    １告訴人所乘腳踏車於遭撞擊後旋即倒地，告訴人倒地之際並發現被告所乘機車
      在後亦隨之倒地，已經告訴人指述纂詳，告訴人當日雖未能實際察見何人駕駛
      何車輛撞擊其所乘腳踏車後車輪，但依道路交通事故調查報告表及現場照片所
      載，告訴人所乘腳踏車前輪軸及腳架分別在地面留下長約五‧三公尺、四‧四
      公尺、略向北傾斜之二道平行刮地痕，被告所乘機車則在腳踏車最後位置前約
      一至二公尺處、腳踏車前後輪刮地痕中間、留下長約一‧三公尺之刮地痕，又
      依補充資料表及車輛照片所示，車禍後告訴人所乘腳踏車後車尾、輪圈變形凹
      損，被告所乘機車則係前車頭有凹損、車殼破裂、右側車身有刮痕，參諸被告
      於八十九年十二月六日晚間經到場員警訊問時供稱：其突見告訴人所乘腳踏車
      在前方行駛，緊急煞車後失控打滑摔倒，前車頭仍撞及告訴人所乘腳踏車車尾
      ，於九十年四月十三日下午在臺北市政府警察局大安分局接受員警訊問時，亦
      供稱：其突見告訴人所乘腳踏車自其所乘機車左方穿出，乃緊急煞車而失控打
      滑碰撞告訴人所乘腳踏車，而警訊時距離事故發生未久，被告對於事故發生情
      節記憶應較清晰、正確，所述事故經過亦較未經刪改、潤飾，是被告所乘機車
      非唯車損部位、倒地位置、情狀與告訴人指訴車輛撞擊情節一致，且被告亦曾
      自白因突見告訴人所乘腳踏車，緊急煞車失控打滑，仍撞擊告訴人所乘腳踏車
      。
    ２被告雖迭次辯稱道路交通事故調查報告表、補充資料表、現場照片、車輛照片
      均係出於員警之猜測與想像、與事實不符，實則員警僅在現場停留一分鐘即離
      去云云，但前述道路交通事故調查報告表、補充資料表、談話紀錄表均經被告
      親自簽名、捺指紋，此經被告當庭辨識後坦認無訛，而前揭證據資料與現場照
      片、車輛照片亦相吻合，有現場照片、車輛照片附卷可稽，其中現場照片可見
      告訴人之腳踏車倒在道路中、後輪旁即為車道線、地面留有清晰之白色、略向
      北傾斜之平行刮地痕，且該腳踏車後輪明顯變形凹損，被告所乘之車牌號碼Ｂ
      ＡＮ－四八五號重型機車則已移離現場，僅在紅磚人行道上進行不同角度及受
      損部位之拍照採證，此觀卷附現場及車輛照片自明，該等照片為到場處理之臺
      北市政府警察局大安分局交通分隊員警乙○○所拍攝，此經證人乙○○證述明
      確，被告所乘機車確為相片中所示機車，且車頭確有如相片所示之破損、刮痕
      ，此亦經被告自承不諱，證人乙○○為臺北市政府警察局大安分局交通分隊員
      警，當日適值勤而據報到場處理，與被告、告訴人均素不相識、無任何宿怨仇
      隙或故舊親誼，此為被告所不爭，衡情證人乙○○應無羅織誣陷被告而在所製
      作之道路交通事故調查報告表、談話紀錄表、補充資料表等資料上為虛偽記載
      並修改、佈設現場、杜撰照片之可能或必要，況被告於九十年八月二十日檢察
      官偵訊中明白供承當日員警確有到場拍照存證，有偵訊筆錄可考，且證人乙○○如僅在現場停留一分鐘即離去，如何量度刮地痕長度、距離、車輛倒地位置
      、繪製現場圖？如何拍攝現場照片、車輛照片？被告所乘機車又於何時基於何
      理由主動提供員警拍照採證？且告訴人焉有可能於短短一分鐘內、在現場強忍
      身體嚴重性粉碎性骨折之巨大痛苦，與甫到場負責採證之證人乙○○議妥將事
      故責任諉由素不相識之被告承擔，使證人乙○○同意悖離職務、旋即離去？是
      被告辯稱道路交通事故調查報告表、補充資料表、現場照片、車輛照片均係出
      於員警之猜測與想像、與事實不符，實則員警僅在現場停留一分鐘即離去云云
      ，顯屬無稽、委無可採，現場照片、車輛照片確為真實且內容均與事實一致，
      而道路交通事故調查報告表、補充資料表所載既與前開相片內容吻合，前已述
      及，是道路交通事故調查報告表、補充資料表、現場照片、車輛照片均與事實
      相符，殆無疑義。
    ３被告另雖辯稱其於八十九年十二月六日晚間及九十年四月十三日下午二度接受
      員警訊問時之陳述係經員警脅迫、恫嚇而簽名、捺指紋，並非真實云云，並由
      其父張鶯友到庭附和其詞，稱員警以修改筆錄即為偽證、妨礙公務、如不簽名
      將寫得更嚴重等語要脅、恫嚇被告云云，惟八十九年十二月六日晚間製作被告
      談話紀錄表之員警乙○○與被告素不相識，前曾提及，九十年四月十三日下午
      製作被告警訊筆錄之臺北市政府警察局大安分局員警己○○亦與被告無任何冤
      仇，此亦經被告陳明在卷，是員警己○○亦顯無構陷被告之可能或必要，且八
      十九年十二月六日晚間製作談話紀錄表之地點在臺大醫院急診室駐衛警臺，此
      經證人乙○○證述明確，核與證人即當日晚間臺大醫院急診室駐衛警丙○○證
      稱：意外事故當事人如有製作筆錄之必要時，員警向來均借用駐衛警臺製作筆
      錄，駐衛警臺係一木桌、上有駐衛警之牌示等語一致，衡諸常情，駐衛警臺僅
      係一木桌、與醫院急診室並無分隔，醫院急診室復為醫護人員、病患、家屬往
      來頻繁之場所，且有駐衛警在場，員警豈有可能在該處對被告為恫嚇、脅迫，
      迫使被告在不實之筆錄上簽名、捺指紋？證人丙○○亦證稱從未發現員警在臺
      大醫院急診室製作筆錄時恫嚇、脅迫受訊問人；而九十年四月十三日下午被告
      雖係在警局內製作筆錄，但依筆錄內容觀之，其上對於被告有利之事項如不確
      定有無碰撞、曾探視告訴人、試圖和解等節均翔實記載，亦難認未就被告之供
      述據實記載；再者，被告供陳員警二度訊問、簽名、捺指紋時，其父張鶯友均
      在場，被告當時已三十歲、大學畢業、並已服畢兵役，被告之父張鶯友當時亦
      已六十餘歲，原為民俗療法治療師，此經被告供述詳明，二人均非無學識經歷
      及社會歷練之人，焉有可能容任員警為不實之記載而仍簽名、捺指紋？況被告
      指稱員警乙○○將談話紀錄表等證據資料自行猜測、想像製作完畢後，即要求
      其簽名、捺指紋，其父到達臺大醫院時，其適在與員警乙○○爭執筆錄內容不
      實、不願簽名，但被告之父張鶯友卻稱當日其到達臺大醫院約十分鐘後員警始
      取出筆錄、現場圖等資料要求被告簽名、捺指紋，被告簽名時，尚有多紙文件
      均為空白，二者顯然不一致，足見被告之父所述均為事先勾串、迴護被告之詞
      ，委無可採；參諸被告開庭時之態度，非唯盛氣凌人、音調高昂，且一再以言
      詞、書狀辱罵、譏嘲員警、告訴人，對告訴人態度鄙夷輕蔑，於蒞庭檢察官訊
      問時態度亦甚為倨傲，其在法庭尚且如此，在臺大醫院急診室或警局內，復有
      其父陪伴，被告豈有可能遭員警脅迫、恫嚇而在不實之筆錄上簽名、捺指紋？
      從而被告此節所辯，亦無可採。
    ４至證人庚○○雖於檢察官偵訊及本院審理中到庭證稱：當日其騎乘機車在被告
      所乘機車左後方行駛，目擊事故發生經過係告訴人先自其所乘之腳踏車上跌落
      ，被告所乘機車在告訴人所乘腳踏車後方約四、五步之距離，見狀即緊急煞車
      並隨之跌倒，被告所乘機車並未撞擊告訴人所乘腳踏車云云，但自事故發生迄
      九十年八月二十日檢察官訊問前逾半年之期間，被告從未陳稱當日尚有目擊證
      人，此觀警訊筆錄所載自明，證人庚○○當日亦未停留現場製作筆錄，被告於
      九十一年八月十五日檢察官訊問如何尋得證人庚○○時，供稱係登報尋得，並
      提出廣告收據為憑，但證人庚○○於同年九月十日證稱係接獲被告以電話聯繫
      而出面後，被告竟又改稱因登報未能尋獲證人庚○○，故努力找尋庚○○所留
      電話，終於尋獲而聯繫庚○○到庭云云，且始終未能提出所稱刊登尋找庚○○
      之報紙，對於檢察官詢問曾撥打若干次電話聯繫庚○○，亦答稱全然無法記憶
      云云，以證人庚○○之重要程度，被告既持有所謂刊登尋找證人之廣告收據，
      對於所刊登報紙之種類、日期自能輕易查知，何以竟無法提出所謂刊登尋找證
      人廣告之報紙？被告對如何尋得證人、聯絡次數等竟均無法正確記憶，亦顯與
      常情有違；參諸證人庚○○證稱當日其係騎乘機車返家途中在被告所乘機車後
      方目擊告訴人自腳踏車上跌落、被告緊急煞車失控滑倒等情，但庚○○自七十
      五年間即設籍並居住在臺北市○○街四十巷三十九號二樓，有證人庚○○身分
      證影本可考，而本件事故發生地點在臺北市○○○路○段由東向西方向近一九
      九巷口處，業如前述，證人庚○○之行向顯與其所述擬返家之路程、方向均不
      符，又證人庚○○於檢察官偵訊中證稱被告所乘機車係向左倒地、被告立在所
      乘機車左側與之交談云云，但被告所乘機車當日係向右倒地，此經被告供承屬
      實，且與補充資料表所載被告所乘機車車禍後右側有刮痕一致，是證人庚○○
      所述亦與事實相違，其當日是否確於事故現場目擊，已非無疑。況縱證人庚○○所述屬實，其僅目擊告訴人所乘腳踏車受撞擊、告訴人跌落地面後之經過，
      並未確實察見告訴人跌落地面前、告訴人所乘腳踏車係遭何車輛撞擊，故尚難
      僅憑庚○○之證詞，遽認被告所乘機車在告訴人所乘腳踏車受撞擊、告訴人跌
      落地面前，並未撞及告訴人所乘腳踏車。
    ５又被告事故後曾偕同其父張鶯友前往醫院探視告訴人，並致贈新臺幣三萬元，
      此經被告於九十年九月十二日刑事答辯狀中自承翔實，核與告訴人、告訴人配
      偶王雪娥指陳情節吻合，被告並曾於八十九年十二月十二日、十五日二度前往
      醫院探視告訴人時，在告訴人親屬自製之留言板上簽名，而該留言板上書寫有
      前往醫院探視告訴人之親友所留之祝福字句，有留言板影本附卷可資參佐，其
      上被告之二枚簽名均為真正，並經被告當庭辨識後肯認無訛，被告雖辯稱係到
      臺大醫院與告訴人理論而在該留言板上簽名云云，惟衡諸常情，被告如自認從
      未與告訴人所乘兩輪腳踏車發生碰撞，又遭員警構陷，憤而至醫院理論，焉有
      可能在告訴人親屬自製、其上書寫有大量祝福字句之留言板上書寫姓名、日期
      ？以被告之資力及所稱遭員警誣陷之怨懟情緒，又焉有可能竟旋即致贈新臺幣
      三萬元予毫無干係之告訴人？至被告之父張鶯友竟於本院審理中稱該三萬元係
      貸與告訴人配偶使用云云，足見被告之父所述咸為不實、迴護被告之詞，委無
      可採，蓋被告已自承該筆款項係其與其父張鶯友一同前往醫院探視告訴人時致
      贈，前業提及，而被告之父尚且知悉攜帶款項趕往醫院，告訴人為大學教授，
      有相當、固定收入，告訴人配偶前往醫院時，又豈會分文未帶而需向被告之父
      借貸？況被告一再陳稱告訴人配偶到達醫院後，曾聯繫院長等多人前往，核與
      告訴人配偶所稱因告訴人為國立臺灣大學教授，故緊急聯繫熟識之臺大醫院醫
      師前往協助等情相符，則以當時情況及到場之友人身分、資力，告訴人配偶豈
      有可能或需要向被告之父借貸？故被告車禍後曾坦認犯行、心存愧疚，數次前
      往臺大醫院探視告訴人，並致贈新臺幣三萬元以資慰問，亦堪認定。
    ６綜上所述，被告所辯要屬卸責、避就之詞，洵無可採，其當日騎乘機車確曾自
      後撞擊告訴人所乘兩輪腳踏車車尾，致告訴人人車倒地受傷。
（三）按道路交通安全規則所用之名詞「汽車」指在道路上不依軌道或電力架線而以
      原動機行駛之車輛（包括機器腳踏車）；前項第一款所指之汽車，如本規則同
      一條文或相關條文就機器腳踏車另有規定者，係指除機器腳踏車以外四輪以上
      之車輛；慢車種類及名稱如左：（一）人力行駛車輛，指腳踏車、三輪貨車、
      手拉貨車、板車等；汽車行駛時，駕駛人應注意車前狀況及兩車併行之間隔，
      並隨時採取必要之安全措施；慢車應在劃設之慢車道上靠右順序行駛，在未劃
      設慢車道之道路，應靠右側路邊行駛，事故發生時即八十九年十二月六日之道
      路交通安全規則第二條第一項第一款、第二項、第六條第一款、第九十四條第
      三項、第一百二十四條第二項前段定有明文。本件被告於八十九年十二月六日
      晚間十時三十五分許，騎乘車牌號碼ＢＡＮ－四八五號重型機車沿臺北市○○○路○段由東向西方向行駛，行近該路段一九九巷口，當時天氣晴、夜間有照
      明、視距良好、市區○○道路乾燥、無缺陷及障礙，依其智識、能力又無不能
      注意之情事，前均論及，詎被告竟疏未注意同向在其所乘機車前方行駛之車輛
      ，貿然前行，適告訴人騎乘腳踏車同向在被告所乘機車前方行駛，亦疏未注意
      慢車在未劃設慢車道之道路，應靠右側路邊行駛，貿然在第三車道行駛，被告
      所乘機車車頭遂猛力撞及告訴人所乘腳踏車後輪，告訴人因而人車倒地，受有
      左脛腓骨嚴重性粉碎性骨折之傷勢，被告有疏未注意車前狀況、隨時採取必要
      安全措施之過失甚明，且其過失行為與告訴人之傷害間，有相當因果關係；雖
      告訴人亦有未注意慢車在未劃設慢車道之道路，應靠右側路邊行駛，貿然在第
      三車道行駛之過失，但告訴人之過失並不能減免被告之過失，併此敘明。
（四）本件事證已臻明確，被告所辯咸無可採，其犯行洵堪認定，應依法論科。
三、核被告所為，係犯刑法第二百八十四條第一項前段因過失傷害人罪。被告於肇事
    後，於警員前往現場調查、處理時，不逃避接受裁判而當場向警員自首、承認為
    肇事人而願接受裁判，此經本院職權查證屬實，有臺北市政府警察局交通警察大
    隊自首調查報告表可參，被告對於有權偵查犯罪之機關尚不知犯罪事實及犯罪人
    之前自首而願接受裁判，應依刑法第六十二條前段之規定減輕其刑。爰審酌被告
    並無前科、素行良好，有臺灣高等法院被告全國前案紀錄表可佐，犯後雖旋即自
    首坦承犯行，並屢次前往醫院探視告訴人，但嗣發覺未能與告訴人達成和解，即
    否認犯行、一再飾詞狡辯、未見悔意反省，甚且污衊員警、勾串親友到庭為不實
    之陳述，惡性非輕，自事故發生迄今已逾二年半猶未賠償告訴人所受損害，漠視
    告訴人身心痛苦，告訴人所受傷害非輕，但本件事故之發生，告訴人亦有過失等
    一切情狀，量處如主文所示之刑。末按刑法第四十一條已於九十年一月十日經總
    統公布施行，並於同年月十二日生效，該條規定：「犯最重本刑為五年以下有期
    徒刑之刑之罪，而受六個月以下有期徒刑或拘役之宣告，因身體、教育、職業、
    家庭之關係或其他正當事由，執行顯有困難者，得以一元以上三元以下折算一日
    ，易科罰金。但確因不執行所宣告之刑，難收矯正之效，或難以維持法秩序者，
不在此限」、「併合處罰之數罪，均有前項情形，其應執行之刑逾六月者，亦同
    」；按行為後法律有變更者，適用裁判時之法律，刑法第二條第一項前段定有明
    文，而易服勞役及期間、數罪併罰之定執行刑、緩刑及易以訓誡、易科罰金各事
    項，均依新法，亦有最高法院二十四年七月總會決議（二）可資參照，是刑法第
    四十一條既業於九十年一月十日修正，並於同年月十二日生效，揆諸上揭法條規
    定及決議意旨，本件自應適用裁判時即修正後刑法第四十一條第一項前段之規定
    ，諭知易科罰金之折算標準，以資懲儆。
據上論斷，應依刑事訴訟法第四百五十二條、第二百九十九條第一項前段，刑法第二
條第一項前段、第二百八十四條第一項前段、第六十二條前段、修正後第四十一條第
一項前段，罰金罰鍰提高標準條例第一條前段、第二條，判決如主文。
本案經檢察官甲○○到庭執行職務。
中      華      民      國    九十二    年      七      月      四      日
                                  臺灣臺北地方法院交通法庭
                                          法  官  洪  文  慧
右正本證明與原本無異。
如不服本判決，應於判決送達後十日內向本院提出上訴狀(應抄附繕本)。告訴人
或被害人如對於本判決不服者，應具備理由請求檢察官上訴，其上訴期間之計算
係以檢察官收受判決正本之日期為準。
                                          書記官  江  虹  儀
中      華      民      國      九十二      年    七    月     七       日
附錄本案論罪科刑法條全文：
中華民國刑法第二百八十四條
 (過失傷害罪)
因過失傷害人者，處六月以下有期徒刑、拘役或五百元以下罰金，致重傷
者，處一年以下有期徒刑、拘役或五百元以下罰金。
從事業務之人，因業務上之過失傷害人者，處一年以下有期徒刑、拘役或
一千元以下罰金，致重傷者，處三年以下有期徒刑、拘役或二千元以下罰
金。


司法院資訊處製作；財團法人民間司法改革基金會備份。
